【裁判字號】    99,消債更,165
【裁判日期】    991231
【裁判案由】    更生事件
【裁判全文】
臺灣臺南地方法院民事裁定           99年度消債更字第165號
聲  請  人  林永裕
即  債務人
上列當事人因消費者債務清理事件聲請更生，本院裁定如下：
    主  文
更生之聲請及保全處分聲請均駁回。
聲請費用新臺幣壹仟元由聲請人負擔。
    理  由
一、聲請意旨略以：聲請人對金融機構因消費借貸而負擔債務新
    臺幣（下同）1,084,396 元，於消費者債務清理條例施行後
    ，曾向最大債權金融機構國泰世華商業銀行股份有限公司（
    下稱國泰世華銀行）請求協商，於民國98年8 月協商成立，
    雙方約定由聲請人自98年8 月10日起，分97期，按週年利率
    10% 計算利息，每月清償16,344元，按各債權銀行債權金額
    比例清償各項債務，至全部清償為止。茲因聲請人每月尚應
    負擔父林啟章、母林鄭金菊、弟林永鴻、林永樑之扶養費各
    9,500 元，共計38,000元；又先後收受臺灣高雄地方法院因
    華山產物保險股份有限公司（下稱華山保險公司）聲請強制
    執行而於99年10月5 日核發之雄院高99司執惠字第114058號
    扣押命令、本院因華山保險公司聲請強制執行而於99年10月
    12日核發之南院龍99司執助迅字第1089號扣押命令，及本院
    因標準財信管理股份有限公司（下稱標準公司）聲請核發之
    支付命令，以致履行前開協商之約定顯有重大困難，而有不
    能清償債務之虞，爰依消費者債務清理條例之規定，為更生
    之聲請。
二、按債務人與金融機構協商成立者，不得聲請更生或清算。但
    因不可歸責於己之事由，致履行顯有重大困難者，不在此限
    ；本條例施行前，債務人依金融主管機關協調成立之中華民
    國銀行公會會員辦理消費金融案件無擔保債務協商機制與金
    融機構成立之協商，準用前項之規定，消費者債務清理條例
    第151 條第5 項、第6 項分別定有明文。揆其立法目的，乃
    因債務人受法院裁定開始更生或清算者，其生活、資格、權
    利等均將受限制，該等程序係債務清理之最後手段，於無法
    協商時，始適用更生或清算程序清理其債務。且為避免債務
    人任意毀諾已成立之協商，濫用更生或清算之債務清理程序
    ，故無論係依消費者債務清理條例所成立之協商或依上開銀
    行公會債務協商機制所成立之協商，非有不可歸責於己之事
    由，致履行顯有重大困難者，不得聲請更生或清算。而所謂
    「不可歸責於己之事由」，應指協商成立後發生不可預期之
    情事變更，使債務人清償期間支出增加，或收入、收益減少
    ，致履行有重大困難。次按，聲請更生或清算不合程式或不
    備其他要件者，法院應以裁定駁回之，但其情形可以補正者
    ，法院應定期間先命補正，消費者債務清理條例第8 條亦有
    明文。
三、經查：
  (一)聲請人前因不能清償債務，曾於消費者債務清理條例施行後
    ，向最大債權金融機構國泰世華銀行請求協商，於98年8 月
    10日協商成立，雙方約定由聲請人自98年8 月10日起，分97
    期，按週年利率10% 計算利息，每月清償16,344元，按各債
    權銀行債權金額比例清償各項債務，至全部清償為止；前開
    債務清償方案，並經臺灣臺北地方法院於98年7 月22日以98
    年度消債核字第17565 號民事裁定予以認定，有聲請人提出
    之前置協商無擔保債務還款分配表暨表決結果及國泰世華銀
    行提出之前置協商機制協議書、臺灣臺北地方法院98年度消
    債核字第17565 號民事裁定等影本各1 份在卷可按（參見本
    院卷第20頁、第62頁、第130 頁至第132 頁）。
  (二)聲請人雖主張其每月應負擔父林啟章、母林鄭金菊、弟林永
    鴻、林永樑之扶養費各9,500 元，共計38,000元；又先後收
    受臺灣高雄地方法院因華山保險公司聲請強制執行而於99年
    10月5 日核發之雄院高99司執惠字第114058號扣押命令、本
    院因華山保險公司聲請強制執行而於99年10月12日核發之南
    院龍99司執助迅字第1089號扣押命令，及本院因標準公司聲
    請核發之支付命令，以致履行前開協商之約定顯有重大困難
    ，而有不能清償債務之虞等語。惟查：
    1.聲請人每月薪資為61,230元，有聲請人99年8 月之薪資明
      細表影本1 份在卷可按（參見本院卷第58頁）；又聲請人
      於98年度之薪資所得共計930,263 元，並有本院依職權調
      取之稅務電子閘門財產所得調件明細表1 份附卷足據（參
      見本院卷第48頁），足見聲請人每月之薪資為61,230元，
      如加計聲請人領取之年終獎金、考績獎金等給與，聲請人
      每月平均之薪資所得則為77,522元（計算式：930,263 ÷
      12＝77,522 ，小數點以下四捨五入）。
    2.按消費者債務清理條例立法目的係為使不幸陷入經濟困境
      之人得以清理債務、重建生活，並在清理債務過程中能適
      度保有符合人性尊嚴之最低基本生活所需，而非維持債務
      人過去慣常之寬裕生活型態，否則非僅有悖於消費者債務
      清理條例之意旨，更係將債務人因個人浪費或財務管理失
      控之風險不當轉嫁予金融機構負擔，顯非公允。故為妥適
      調整債務人與債權人及其他利害關係人間之權利義務關係
      ，保障債權人獲得公平受償，並謀求消費者經濟生活之重
      建復甦機會，法院對於債務人每月必要之生活費用，自不
      可僅以債務人主張之數額為斷，而應酌採政府所定最低生
      活費作為裁量標準，方屬允洽。準此，本院審酌聲請人居
      住於臺南市，有全戶戶籍資料查詢結果1 份在卷可按（參
      見本院卷第79頁），參酌內政部98年2 月16日台內社字第
      0980031312號公告之98年度臺灣省【不含臺北縣（99年12
      月25日起，改制為新北市）】低收入戶最低生活費為每人
      每月9,829 元，並考量聲請人每月應給付公教人員保險保
      險費949 元、全民健康保險之保險費2,688 元及退休撫卹
      基金3,185 元，共計6,822 元，有聲請人99年8 月薪資明
      細表1 份在卷足據（參見本院卷第58頁），及以聲請人之
      所得，每年應繳納之綜合所得稅，認聲請人每月應支出之
      必要生活費用為18,000元，始為合理。其次，內政部公布
      之前開低收入戶最低生活費乃由中央、直轄市主管機關參
      照中央主計機關所公布當地區最近1 年平均每人消費支出
      60% 定之，此參諸社會救助法第4 條第2 項之規定自明；
      而中央主計機關所公布當地區最近1 年平均每人消費支出
      ，乃依據各縣市轄區內之民生消費型態、經濟繁榮情狀及
      縣市居民之所得收入等各項數據所統計出之消費支出金額
      ，於統計時，業已計入平均每人之食品、飲料、菸草支出
      、衣著、鞋襪類支出、房地租、水費、燃料及燈光支出、
      家庭器具、設備及家事管理支出、醫療及保健支出、運輸
      交通及通訊支出、娛樂消遣及教育文化服務支出及什項支
      出；而本院認定聲請人每月應支出之必要生活費用時，既
      已參酌前開低收入戶最低生活費，並考量聲請人每月應給
      付之公教人員保險之保險費、全民健康保險之保險費、退
      休撫卹基金，及每年應繳納綜合所得稅之數額，自不應於
      聲請人每月應支出之必要生活費用外，另行計入公教人員
      保險之保險費、全民健康保險之保險費、退休撫卹基金、
      房租、水電費、電話費、瓦斯木炭費、醫療費、綜合所得
      稅之支出，附此敘明。
    3.次按，直系血親相互間、兄弟姊妹相互間，互負扶養之義
      務；負扶養義務者有數人時，應依左列順序定其履行義務
      之人：1 直系血親卑親屬。2 直系血親尊親屬。3 家長。
      4 兄弟姊妹。5 家屬。6 子婦、女婿。7 夫妻之父母。負
      扶養義務者有數人而其親等同一時，應各依其經濟能力，
      分擔義務；受扶養權利者，以不能維持生活而無謀生能力
      者為限；前項無謀生能力之限制，於直系血親尊親屬，不
      適用之；扶養之程度，應按受扶養權利者之需要與負扶養
      義務者之經濟能力及身分定之。此參之民法第1114條第1
      款、第3 款、第1115條第1 項、第3 項、第1117條第1 項
      、第2 項、第1119條分別定有明文。經查：
      (1)聲請人之父林啟章，為19年11月24日出生，現住臺南市
        ，有全戶戶籍資料查詢結果1 份在卷可按（參見本院卷
        第80頁），於98年度雖無所得之記錄，惟名下有土地數
        筆，以土地之公告現值計算，價值已達2,724,732 元，
        有稅務電子閘門財產所得調件明細表1 份附卷可佐（參
        見本院卷第89頁），尚難認業已不能維持生活，而有受
        聲請人扶養之權利。從而，聲請人主張每月應負擔其父
        林啟章之扶養費9,500 元，自不足採。
      (2)聲請人之母林鄭金菊，為20年1 月18日出生，現住臺南
        市，有全戶戶籍資料查詢結果1 份附卷可參（參見本院
        卷第81頁），於98年度並無薪資所得之記錄，名下亦無
        不動產，有稅務電子閘門財產所得調件明細表1 份附卷
        可佐（參見本院卷第87頁），堪認不能維持生活而無謀
        生能力，應有受聲請人扶養之權利。本院參酌聲請人之
        母林鄭金菊現住於臺南市，已如前述，對其負有扶養義
        務之人，除聲請人外，尚有聲請人之父林啟章、聲請人
        之弟林永鴻、林永樑、聲請人之妹林秀芬，並斟酌內政
        部所公布99年度臺灣省【不含臺北縣（99年12月25日起
        ，改制為新北市）】低收入戶最低生活費為每人每月
        9,829 元，已如前述，暨聲請人目前尚欠上開為數不少
        之債務，認聲請人主張其母林鄭金菊每月扶養費9,500
        元，應屬適當；另斟酌聲請人之父林啟章名下雖有前開
        不動產，惟年事已高，聲請人、聲請人之弟林永鴻、林
        永樑、聲請人之妹林秀芬正值壯年，均非無工作能力之
        人，本院認應由聲請人、其父林啟章、聲請人之弟林永
        鴻、聲請人之弟林永樑、聲請人之妹林秀芬各負擔扶養
        義務五分之一，始為允洽。從而，聲請人每月應負擔其
        母林鄭金菊之扶養費應為1,900 元（計算式：9,500 ÷
        5 ＝1,900 ，小數點以上四捨五入）。聲請人主張每月
        應負擔其母林鄭金菊扶養費9,500 元，並無足取。
      (3)聲請人之弟林永鴻、林永樑分別為47年2 月8 日及50年
        7 月13日出生，有全戶戶籍資料查詢結果2 份在卷可按
        （參見本院卷第83頁、第82頁），正值壯年，聲請人復
        未能舉證證明其弟林永鴻、林永樑確無謀生能力，且前
        順序負扶養義務之人即聲請人之父林啟章業已免除扶養
        義務，自難遽認聲請人之弟林永鴻、林永樑有受聲請人
        扶養之權利，聲請人有扶養其弟林永鴻、林永樑之義務
        。聲請人主張每月應負擔其弟林永鴻、林永樑之扶養費
        各9,500 元，亦無足取。
      (4)從而，聲請人每月應負擔之扶養費，應為1,900 元（計
        算式：0 ＋1,900 ＋0 ＝1,900）。
    4.聲請人雖主張先後收受臺灣高雄地方法院因華山公司聲請
      強制執行而於99年10月5 日核發之雄院高99司執惠字第
      114058號扣押命令、本院因華山保險公司聲請強制執行而
      於99年10月12日核發之南院龍99司執助迅字第1089號扣押
      命令，及本院因標準公司聲請核發之支付命令。惟查，臺
      灣高雄地方法院雖於99年10月5 日核發雄院高99司執惠字
      第114058號扣押命令，扣押聲請人對於臺灣省南區國稅局
      高雄縣分局之薪資債權，惟因聲請人自99年7 月1 日已調
      至財政部臺灣省南區國稅區臺南市分局，並未扣得任何薪
      資債權，臺灣高雄地方法院業於99年11月17日依強制執行
      法第27條之規定，核發雄院高99司執惠字第114058號債權
      憑證予華山保險公司，有華山保險公司民事陳報狀影本1
      份在卷可按（參見本院卷第172 頁）；再本院雖於99年10
      月12日核發南院龍99司執助迅字第1089號扣押命令，扣押
      聲請人對於中華郵政股份有限公司臺南東門郵局（下稱臺
      南東門郵局）之存款債權，惟因聲請人對於臺南東門郵局
      並無存款債權存在，亦未扣得任何存款債權，並經本院依
      職權調取本院99年度司執助字第1089號卷宗核閱無訛；另
      標準公司業於訴訟中與聲請人和解成立，惟尚未對於聲請
      人聲請強制執行，亦有標準公司民事陳報狀1 份在卷可按
      （參見本院卷第170 頁），足見聲請人尚未因前開扣押命
      令或支付命令而增加每月應支出之費用。
    5.復按，現代社會經濟之本質乃以貨幣為媒介之「信用經濟
      」型態，交易者藉由債權債務之建立實現商品交換或金融
      交易，使市場經濟活絡並不斷拓展其廣度及深度。如欲評
      估債務人是否不能清償債務或有不能清償之虞，自應綜合
      債務人之債務總額、債務人之年齡、工作能力、債務人未
      來可能獲得之勞務報酬、財產，以為判斷。本件以聲請人
      每月平均之薪資所得77,522元，扣除聲請人每月所應支出
      之費用19,900元（計算式：18,000＋1,900 ＝19,900），
      尚有57,622元（計算式：77,522－19,900＝57,622），應
      有能力負擔前開每月清償16,344元之協商約定，實難認聲
      請人有何履行前開協商之約定顯有重大困難，而有不能清
      償債務之虞。退而言之，縱令華山公司保險公司、標準公
      司嗣後向法院聲請對於聲請人之薪資債權為強制執行，衡
      諸目前法院於債權人聲請就債務人對第三人之薪資債權為
      強制執行時，僅就債務人每月所得領取薪資之三分之一，
      及所得領取獎金之四分之三核發移轉命令，以供全體債權
      人分配之常情，縱令僅以聲請人每月薪資61,230元計算，
      而不計入聲請人所得領取之獎金，聲請人每月薪資扣除三
      分之一，即20,410元（計算式：61,230÷3 ＝20,410），
      再扣除聲請人每月所應支出之費用19,900元，尚有20,920
      元（計算式：61,230－20,410－19,900＝20,920），聲請
      人仍有能力負擔前開每月清償16,344元之協商約定，亦難
      認聲請人有何履行前開協商之約定顯有重大困難，而有不
      能清償債務之虞，遑論聲請人是否因不可歸責於己之事實
      ，致履行前開協商之約定顯有重大困難，而有不能清償債
      務之虞等情。
四、綜上所陳，本件聲請人於消費者債務清理條例施行後，既與
    金融機構協商成立，又無不可歸責於己之事由，致履行顯有
    重大困難之情形，其聲請之更生之要件即有不備，且其情形
    又屬無從補正，揆之前揭規定，自應駁回其更生之聲請。又
    本件既已裁定駁回聲請人更生之聲請，聲請人保全處分之聲
    請，即無必要，應併予駁回。
五、依消費者債務清理條例第8 條、第15條，民事訴訟法第78條
    ，裁定如主文。
中    華    民    國    99    年    12    月    31    日
                  民事第三庭  法  官  伍逸康
以上正本係照原本作成。
如對本裁定抗告須於裁定送達後10日內向本院提出抗告狀，並繳
納抗告費新臺幣1,000元。
中    華    民    國    99    年    12    月    31    日
                              書記官  盧昱蓁

司法院資訊處製作；財團法人民間司法改革基金會備份。
